【裁判字號】    94,訴,2712
【裁判日期】    950525
【裁判案由】    勞保
【裁判全文】
臺北高等行政法院判決
                                     94年度訴字第02712號
                              .
原      告  甲○○
被      告  勞工保險局
代  表  人  乙○（總經理）
訴訟代理人  丙○○
            丁○○
上列當事人間因勞保事件，原告不服行政院勞工委員會中華民國
94年6月21日勞訴字第0940010092號訴願決定，提起行政訴訟。
本院判決如下：
    主  文
原告之訴駁回。
訴訟費用由原告負擔。
    事  實
緣原告係由偉國鋼模股份有限公司申報參加勞工保險之被保險人
，因結腸癌術後併發腸穿孔，於民國（下同）92年12月間檢件向
被告申請殘廢給付，前經被告以93年6月30日保給殘字第0936048
5660號函，核定其殘廢程度符合勞工保險殘廢給付標準表第45項
第2等級，發給1,000日普通疾病殘廢給付計新台幣（下同）1,40
0,000元，又原告因殘廢後不能繼續從事工作，依勞工保險條例
第57條規定，自93年6月29日起逕予退保，保險效力即行終止在
案。嗣原告於93年7月13日以其於93年6月29日退職，向被告申請
老年給付，案經被告審查結果，以93年11月4日保給老字第09360
789670號函復原告，略以原告前因殘廢程度符合勞工保險殘廢給
付標準表第45項第2等級，獲核付1,000日普通疾病殘廢給付，並
自93年6月29日起逕予退保，保險效力即行終止，而原告於93年6
月29日退職退保，依勞工保險條例第21條之1規定，僅得擇一請
領殘廢給付或老年給付，二者相較，仍以領取殘廢給付為優，所
請老年給付仍不予給付等語。原告不服，向勞工保險監理委員會
（下稱監理會）申請審議，經該會以94年1月21日93保監審字第
4408號審議駁回。原告猶未甘服，提起訴願，遭決定駁回，遂向
本院提起行政訴訟。茲摘敘兩造訴辯意旨如次：
甲、原告方面：
一、聲明：求為判決
１、訴願決定、審議審定及原處分均撤銷。
２、命被告作成核付原告老年給付之處分。
３、命被告給付原告新台幣966,000元。
二、陳述：
１、被告依勞工保險殘廢給付標準表第45項第2等級核付原告1,4
    00,000元，扣除原告老年給付966,000元，應得總額僅剩434
    ,000元，原告於92年10月6日住院至94年11月12日出院，國
    立台灣大學醫學院附設醫院（下稱台大醫院）出具證明，均
    依住院期間之資料而出具，93年5月14日止之數次補證均為
    住院期間之依據，被告逕認出具證明日期為病況，胡亂推測
    ，實為遺憾。
２、原告於92年10月6日至92年11月12日止，為住院期間，無論
    任何人於住院期間（手術後），行動能力需他人操控輪椅代
    步，大部分時間須臥床，且需人餵食，大小便及沐浴更衣由
    他人幫忙無法自理，被告卻認為原告終身無法從事任何工作
    。原告於74年3月25日第1次住院，74年4月1日手術作直腸癌
    腹部會陰根治術及永久性人造廔重整術，74年11月2日出院
    ，手術後繼續門診化療，至92年10月6日再次接受第2次手術
    ，目前尚在門診繼續治療。原告非因殘廢不能繼續活動，於
    93年6月29日命令退休，隨即遭偉國鋼模股份有限公司解聘
    ，迄今並無適當工作而失業，日後生活更苦，被告所為處分
    不合勞工保險之意旨。
３、依勞工保險條例第1條規定，該條例係為保障勞工生活，促
    進社會安全而制定，被告反其意旨，造成倒楣之老年勞工。
    原告因結腸癌術後留有人工肛門，其苦非常人可忍，而原告
    之痛苦已逾20餘載（74年3月25日開始），經1年餘之療養後
    ，現起居活動自如，行動免除輪椅之代步，日常生活無需人
    扶助。被告誤解法令，訴願決定機關官官相護，維持原處分
    ，難令原告甘服。
乙、被告方面：
一、聲明：求為判決駁回原告之訴，訴訟費用由原告負擔。
二、陳述：
１、按「被保險人因殘廢不能繼續從事工作，而同時具有請領殘
    廢給付及老年給付條件者，得擇一請領殘廢給付或老年給付
    。」、「被保險人領取殘廢給付，不能繼續從事工作者，其
    保險效力即行終止。」勞工保險條例第21條之1及第57條分
    別定有明文。次按勞工保險殘廢給付標準表「胸腹部臟器障
    害」系列第45障害項目規定：「胸腹部臟器機能遺存高度障
    害，終身不能從事任何工作，日常生活需人扶助者。」為第
    2殘廢等級，給付標準1,000日。
２、本案原告於92年12月間因結腸癌術後併發腸穿孔，檢件向被
    告申請殘廢給付，案經被告審查，按上開標準表第45項第2
    等級發給1,000日殘廢給付計1,400,000元，並依勞工保險條
    例第57條規定，自殘廢給付核定日即93年6月29日逕予退保
    在案。原告又於93年7月以其於93年6月29日退職，提出老年
    給付之申請，經被告審查，以如其得請領老年給付，金額為
    966,000元，惟原告已領取上開殘廢給付，依勞工保險條例
    第21條之1規定，僅得就殘廢給付或老年給付擇一請領，而
    其以領取殘廢給付為優，故核定其所請老年給付不予給付，
    並經審議審定及訴願決定維持在案。
３、按老年給付所補償者，係勞工因退職未能獲取薪資所為之給
    付，即退保後未從事勞動之損失；殘廢給付所補償者，則係
    被保險人因殘廢不能工作，致未能取得原有薪資所為之給付
    ，即因殘廢而喪失或減損勞動力之損失；退保後殘廢給付所
    保障者，係被保險人退保後因殘廢而喪失或減損勞動力之損
    失，二者性質相同，殘廢給付範圍應為老年給付所涵蓋，故
    被保險人如因殘廢不能繼續從事工作，而同時具有請領殘廢
    給付及老年給付條件者，僅得擇一請領殘廢給付或老年給付
    。
４、原告係先提出台大醫院92年11月25日出具之殘廢診斷書，惟
    該殘廢診斷書所載審定成殘日期（92年11月15日）距離原告
    92年10月6日發病初診日期過近，症狀尚未固定，經被告以
    92年12月30日保給殘字第09260904630號函否准在案。嗣原
    告提出該院93年5月14日出具殘廢診斷書，經被告所屬專科
    醫師依據該院93年5月14日出具之殘廢診斷書及原告相關病
    歷資料，審查認定原告應係於93年5月14日審定成殘，符合
    第45障害項目第2殘廢等級，被告並於同時逕予退保。是以
    ，被告係於93年6月29日核定（原告並於同日離職退保），
    93年7月1日匯款給原告，該筆款項於同年月6日匯入原告帳
    戶，故保險效力即行終止。
５、本案經被告將原告申請殘廢給付所附之病歷資料等，送請專
    科醫師審查，其意見略以：「詹君因結腸癌術後留有人工肛
    門及末期腎病變，病況符合殘廢給付標準表第45項第2等級
    。」嗣經監理會特約專科醫師審查，其意見略以：「據台大
    醫院93年5月14日出具之殘廢診斷書、該院病歷及雇主申請
    聘僱家庭監護工專用診斷證明書，本件詹君罹患結腸癌術後
    併發腸穿孔行永久性人工肛門置放術，術後需他人操控輪椅
    代步，需人餵食，沐浴更衣完全不能自理，應已符合殘廢給
    付請領規定，不能從事任何工作。」據上，被告乃認定原告
    於93年5月14日診斷殘廢當時，已符合上開殘廢給付標準表
    第45項第2等級胸腹部臟器機能遺存高度障害，終身不能從
    事任何工作之狀態，又其係15年7月5日生，已符合請領老年
    給付之條件（其保險年資自61年5月26日斷續加保至75年7月
    4日年滿60歲止計14年又25日，合併60歲以後最多計算5年之
    保險年資共19年又25日，按其退職當月起前3年平均月投保
    薪資42,000元，得領發給23個月966,000元之老年給付），
    惟依勞工保險條例第21條之1規定，僅得擇一請領，自以請
    領殘廢給付1,400,000元為優，故被告核定所請老年給付不
    予給付，依法並無不合。
    理  由
一、按「被保險人因殘廢不能繼續從事工作，而同時具有請領殘
    廢給付及老年給付條件者，得擇一請領殘廢給付或老年給付
    。」、「被保險人領取殘廢給付，不能繼續從事工作者，其
    保險效力即行終止。」勞工保險條例第21條之1及第57條分
    別定有明文。次按勞工保險殘廢給付標準表「胸腹部臟器障
    害」系列第45障害項目規定：「胸腹部臟器機能遺存高度障
    害，終身不能從事任何工作，日常生活需人扶助者。」為第
    2殘廢等級，給付標準1,000日。
二、本件原告係由偉國鋼模股份有限公司申報參加勞工保險之被
    保險人，因結腸癌術後併發腸穿孔，於92年12月間檢件向被
    告申請殘廢給付，前經被告以93年6月30日保給殘字第09360
    485660號函，核定其殘廢程度符合勞工保險殘廢給付標準表
    第45項第2等級，發給1,000日普通疾病殘廢給付計1,400,00
    0元，又原告因殘廢後不能繼續從事工作，依勞工保險條例
    第57條規定，自93年6月29日起逕予退保，保險效力即行終
    止在案。嗣原告於93年7月13日以其於93年6月29日退職，向
    被告申請老年給付，案經被告審查結果，以93年11月4日保
    給老字第09360789670號函復原告，略以原告前因殘廢程度
    符合勞工保險殘廢給付標準表第45項第2等級，獲核付1,000
    日普通疾病殘廢給付，並自93年6月29日起逕予退保，保險
    效力即行終止，而原告於93年6月29日退職退保，依勞工保
    險條例第21條之1規定，僅得擇一請領殘廢給付或老年給付
    ，二者相較，仍以領取殘廢給付為優，所請老年給付仍不予
    給付等語。原告不服，向監理會申請審議，經該會以94年1
    月21日93保監審字第4408號審議駁回。原告猶未甘服，提起
    訴願，遭決定駁回，遂向本院提起行政訴訟，並以事實欄所
    示各節據為爭議。惟查：
１、原告前向被告申請殘廢給付，經被告以93年6月30日保給殘
    字第09360485660號函，核定其殘廢程度符合勞工保險殘廢
    給付標準表第45項第2等級，發給1,000日普通疾病殘廢給付
    計1,400,000元，又原告因殘廢後不能繼續從事工作，依勞
    工保險條例第57條規定，自93年6月29日起逕予退保，保險
    效力即行終止在案。惟原告對於被告上開93年6月30日保給
    殘字第09360485660號函之處分，並未提起行政救濟，此為
    原告所是認，經記明於本院95年4月19日準備程序筆錄在卷
    可按，從而，被告上開93年6月30日保給殘字第09360485660
    號函之處分於法定救濟期間經過後，原已發生形式確定力，
    基於法之安定性原則，相對人或利害關係人應尊重其效力，
    不得再有所爭執，而行政法院亦應尊重其效力，不得再另為
    不同之判斷。
２、基上所述，本件原告既因領取殘廢給付後不能繼續從事工作
    ，依勞工保險條例第57條規定，自93年6月29日起逕予退保
    ，保險效力即行終止；而是日（即93年6月29日）原告同時
    離職退保【見卷附勞工保險老年給付申請書暨給付收據之「
    退職日期」】，則依勞工保險條例第21條之1：「被保險人
    因殘廢不能繼續從事工作，而同時具有請領殘廢給付及老年
    給付條件者，得擇一請領殘廢給付或老年給付。」之規定，
    原告僅得擇一請領殘廢給付或老年給付【按勞工保險條例第
    21條之1規定意旨，在於老年給付係對勞工因退職未能獲取
    薪資所為之給付，乃在照顧因年紀因素致體力減退而自勞動
    市場退休之被保險人，使其雖因勞動能力之減退而不能繼續
    工作，仍能維持其退休後基本生活所需；而因殘廢不能繼續
    從事工作所領取之殘廢給付，係補償被保險人因勞動能力減
    損，不能繼續從事工作而致經濟收入不足，難以維生之長期
    狀態。二者保障之目的相同，被保險人請領因殘廢不能繼續
    從事工作之殘廢給付，自不得重複請領老年給付，否則此等
    被保險人勞動能力之減損而受有之經濟損失將被重複評估，
    故規定僅得擇一請領殘廢給付或老年給付】。
３、按勞工保險條例第58條第1項第1款規定：「被保險人合於左
    列規定之一者，得請領老年給付：一、參加保險之年資合計
    滿1年，年滿60歲或女性被保險人年滿55歲退職者。」同條
    例第59條規定：「被保險人依前條第1項規定請領老年給付
    者，其保險年資合計每滿1年按其平均月投保薪資，發給1個
    月老年給付；其保險年資合計超過15年者，其超過部分，每
    滿1年發給2個月老年給付。但最高以45個月為限，滿半年者
    以1年計。」同條例第61條規定：「被保險人年逾60歲繼續
    工作者，其逾60歲以後之保險年資最多以5年計，於退職時
    依第59條規定核給老年給付。但合併60歲以前之老年給付，
    最高以50個月為限。」查原告係15年7月5日生，其保險年資
    自61年5月26日斷續加保至75年7月4日年滿60歲止計14年又
    25日，合併60歲以後最多計算5年之保險年資共19年又25日
    ，此有勞工保險被保險人異動資料附本院卷可稽，準此，按
    原告退職當月起前3年平均月投保薪資42,000元計算，原本
    得核給原告23個月966,000元之老年給付，然因原告同時具
    有請領殘廢給付及老年給付之條件，依勞工保險條例第21條
    之1之規定，僅得擇一請領殘廢給付或老年給付，二者相較
    結果，仍以領取殘廢給付1,400,000元為優，故被告以其已
    核給原告殘廢給付1,400,000元，故不予給付原告所請老年
    給付，經核其處分於法並無不合。
三、綜上所述，原處分認事用法，並無違誤，審議審定及訴願決
    定，遞予維持，俱無不合。原告訴請撤銷，併請判命被告作
    成核付原告老年給付之處分，及給付原告966,000元，均為
    無理由，應予駁回。
據上論結，本件原告之訴為無理由，爰依行政訴訟法第98條第3
項前段，判決如主文。
中    華    民    國    95    年    5    月    25     日
                        第六庭審判長法  官  黃清光
                                    法  官  陳鴻斌
                                    法  官  曹瑞卿
上為正本係照原本作成。
如不服本判決，應於送達後20日內，向本院提出上訴狀並表明上
訴理由，如於本判決宣示後送達前提起上訴者，應於判決送達後
20日內補提上訴理由書（須按他造人數附繕本）。
中    華    民    國    95    年    5    月    25     日
                                    書記官  方偉皓


司法院資訊處製作；財團法人民間司法改革基金會備份。
